【裁判字號】    99,家抗,6
【裁判日期】    990730
【裁判案由】    遺產繼承
【裁判全文】
臺灣臺東地方法院民事裁定               99年度家抗字第6號
抗  告  人  乙○○
            甲○○
上  列共同
代  理  人  丁○○    住花蓮市○○路168號
相  對  人
即被繼承人  丙○○
上列抗告人因與相對人間遺產繼承事件，對於民國99年5 月17日
本院99年司聲繼字第3號裁定提起抗告，本院裁定如下：
    主    文
原裁定第一項駁回抗告人乙○○聲明繼承部分廢棄。
原裁定第二項廢棄。
抗告人乙○○聲明繼承被繼承人丙○○（男，民國十四年九月十
三日出生，身分證統一編號：Ｚ000000000號，生前最
後住所：臺東縣臺東市○○路○段一八三巷二十六號）在臺灣地
區之遺產，准予備查。
抗告人甲○○之抗告駁回。
聲明及抗告程序費用由抗告人甲○○負擔二分之一，餘由被繼承
人丙○○遺產負擔。
    理    由
一、聲請及抗告意旨略以：被繼承人丙○○係民國14年9 月13日
    出生、生前設籍居住臺東縣臺東市○○路○段183巷26號，於
    98年10月7 日死亡，在台並無得為繼承之親屬。抗告人甲○○與乙○○分別為被繼承人之姊、弟，於開放大陸探親時，
    被繼承人旋即返鄉探視。至被繼承人寄予抗告人甲○○之子
    孫國慶之信件內容，自稱年齡90歲雖與身分證記載不一致，
    然係因戰爭動亂，來台後填寫之年籍資料有誤，而信末書立
    日期與郵戳日期不一致，恐因被繼承人年事已高所致。又被
    繼承人之兵籍表上無「姐姐」之記載，或有可能因他人代寫
    而有疏漏之故。故抗告人提出之相片及書信應足可證明渠等
    與被繼承人為手足關係之情。是依法對於被繼承人在台灣地
    區之遺產有繼承權。原審無積極反證，就相關事證棄而不論
    ，並推測而否認公證書之真實性，判決有違背法令之違誤，
    且有違經驗法則及論理法則等語。爰依法提起抗告，請求廢
    棄原裁定，請准抗告人繼承相對人之財產。
二、按抗告法院認抗告為有理由者，應廢棄原裁定，自為裁定，
    必要時得命原法院或審判長更為裁定，非訟事件法第46條準
    用民法第492條第2項定有明文。次按大陸地區人民繼承臺灣
    地區人民之遺產，應於繼承開始起3 年內以書面向被繼承人
    住所地之法院為繼承之表示，逾期視為拋棄其繼承權，臺灣
    地區與大陸地區人民關係條例第66條第1 項定有明文。再按
    遺產繼承人，除配偶外，依左列順序定之：(1)直系血親卑親
    屬。(2)父母。(3)兄弟姐妹。(4)祖父母，民法第1138條亦有明
    文規定。經查：
(一)抗告人乙○○主張其為被繼承人之胞弟乙節，自行政院國軍退
  除役官兵輔導委員會臺東縣榮民服務處99年1 月29日東縣服字
  第0990000439號函覆及所附之大陸親屬關係表及往來書信影本
  以觀（見原審卷第22-30 頁），榮民親屬關係表乃經被繼承人
  捺印，並有校正人員張榮昌、訪查驗證人蕭美玉等人之簽章，
  製作日期為94年1月11日，並於97年7月6 日校正等情，足見該
  紀錄過程之慎重。故其上記載大陸親屬「弟乙○○」、「妹陳
  金蘭」，堪信出自被繼承人之真意無訛。其次，榮民親屬關係
  表附註欄記載「曾回大陸探親3 次，最後1989年，現在書信往
  來（93.12.24）」等語，被繼承人既然已於78年間返鄉探親，
  則94年1 月11日制表時，就大陸有何親屬即應知之甚明，果其
  後有所疏漏，亦應於97年7月6日校正時，予以更正。再者，上
  開函文所附被繼承人之「備忘錄」字條，其上有「二弟乙○○
  」等親人之姓名及稱謂，亦與榮民親屬關係表記載「弟乙○○
  」相符。準此，抗告人乙○○主張其為被繼承人之胞弟等語堪
  認可採。從而，被繼承人丙○○於98年10月7 日過世時，無直
  系血親卑親屬，父母均已過世，依民法第1138條規定，抗告人
  乙○○對被繼承人之遺產有繼承權。又抗告人依臺灣地區與大
  陸地區人民關係條例第66條第1項規定，於99年1月11日具狀向
  本院聲明繼承（原審卷第1頁），距被繼承人過世時未逾3年之
  法定期間，則其聲明繼承即屬合法。
(二)另抗告人甲○○主張其為被繼承人之胞姐，並以其子「孫國慶
  」持有被繼承人所寄書信為證等語。觀之被繼承人於備忘錄上
  就親屬之姓名及稱謂分別依據親系及親等遠近逐一記載，而備
  忘錄以下部分為其他人名及地址之記載（見原審卷第30頁），
  可見被繼承人對親人與其他人有所區分，此亦符一般常情。查
  「孫國慶」之記載，係在備忘錄以下之地址部分，且無稱謂之
  附記，則依被繼承人習慣，果孫國慶確實為其外甥，即應加註
  稱謂為是，惟被繼承人並未如此，從而，孫國慶與被繼承人是
  否為甥舅關係，即非無疑。復參以榮民親屬關係表，並無「姐
  姐」之紀錄，且被繼承人之備忘錄上亦無姐姐之稱謂、姓名，
  及以下子孫之姓名等記載。況自孫國慶持有信件內容以觀，被
  繼承人謂自己為90歲，則該信件係2009年3 月13日所書，由此
  推斷，被繼承人應為西元1919年所生，抗告人甲○○之出生日
  期既為1921年（見原審卷第38-39頁、第1頁），則抗告人甲○○即非被繼承人之「姐姐」至為灼然。從而，上開證據資料足
  證如非抗告人甲○○提出之公證書實質真正不實，即為孫國慶
  出具之被繼承人信件虛偽，故原審駁回抗告人甲○○之聲明繼
  承即無違誤。
(三)至抗告人執最高法院91年台上字第2457號民事判決，指摘原審
  未詳就各可能方向查證，未依法調查云云。按臺灣地區與大陸
  地區人民關係條例第7 條規定，在大陸地區製作之文書，經行
  政院設立或指定之機構或委託之民間團體驗證者，推定為真正
  。而該條所稱之真正，係指形式上之真正而言，所謂形式上真
  正係指該文書乃有權製作之人所製作，並非偽造之文書，至該
  文書所載內容是否為屬實，此即實質真正之謂，仍需綜合相關
  事實證據予以判斷之。並非該文書一經提出，即認其中內容與
  事實相符。再按大陸地區人民依臺灣地區與大陸地區人民關係
  條例第66條規定，向法院為繼承之表示，係屬非訟事件，核予
  民事訴訟程序有別，自非完全適用民事訴訟程序調查證據之規
  定。準此，前開最高法院91年台上字第2457號民事判決乃因實
  體權利有所紛爭提起之確認證書真偽訴訟，此係適用民事訴訟
  程序，即與非訟程序迥異。故抗告人援引該判決，作為本件非
  訟程序之指摘，即有誤會。又抗告人聲請調查之主張，核與本
  裁定結果無影響，併此敘明。
(四)綜上，抗告人乙○○聲明繼承，於法有據，故其抗告意旨指摘
  原裁定此部分不當，求予廢棄改判，為有理由，爰廢棄原裁定
  第1項，並裁定如主文第3項所示。至抗告人甲○○部分，原裁
  定駁回其聲明，洵無違誤。其抗告意旨指摘原裁定此部分不當
  ，求為廢棄，為無理由，應予駁回。
三、聲明程序費用及抗告費用由抗告人甲○○負擔二分之一，餘
    由相對人遺產負擔。
四、據上論結，抗告人乙○○之抗告有理由，抗告人甲○○之抗
    告無理由，依非訟事件法第21條第1項前段、第24條第1項、
    第46條、第157條，民事訴訟法第492條，第495條之1第1 項
    、第449條第1項、第95條、第78條，裁定如主文。
中    華    民    國    99    年    7     月    30    日
                   民事庭 審判長法      官 李芳南
                                法      官 陳谷鴻
                                法      官 傅曉瑄
以上正本係照原本作成
如不服本裁定，僅得於收受本裁定正本送達後10日內，以適用法
規顯有錯誤為理由，向本院提出再抗告狀，(須附繕本1份及繳納
再抗告裁判費新臺幣1,000元)，經本院許可後始可再抗告。
中    華    民    國    99    年    7     月    30    日
                                  書記官  莊惠如

司法院資訊處製作；財團法人民間司法改革基金會備份。
